【裁判字號】    99,交聲,419
【裁判日期】    991027
【裁判案由】    違反道路交通管理處罰條例聲明異議
【裁判全文】
臺灣花蓮地方法院交通事件裁定         99年度交聲字第419號
原處分機關  臺北市交通事件裁決所
異  議  人
即受處分人  甲○○
上列異議人即受處分人因違反道路交通管理處罰條例案件，對於
臺北市交通裁決所99年9月3日所為之裁決處分（處分案號：北市
裁罰字第裁22-AEX699333號）聲明異議，本院裁定如下：
    主  文
原處分撤銷。
甲○○汽車駕駛人，駕駛汽車經測試檢定酒精濃度超過規定標準
，處罰鍰新臺幣貳萬伍仟元，吊扣其普通重型機車駕駛執照拾貳
個月並施以道路交通安全講習。
    理  由
一、原處分意旨略以：異議人即受處分人甲○○於民國98年6 月
    24日上午5時47分許，酒後騎乘車牌號碼CYK-879號普通重型
    機車，行經臺北市○○○路及延平北路口時，經員警攔檢並
    施以酒精濃度檢測，測得其呼氣酒精濃度達0.57MG/L，依法
    掣單舉發，由原處分機關於99年9月3日依道路交通管理處罰
    條例第35條第1項第1款規定，裁處異議人罰鍰新臺幣（下同
    ）45,000元，吊扣駕駛執照12個月，並施以道路交通安全講
    習。
二、聲明異議意旨略以：異議人已因同一酒後駕車之違規行為，
    經員警移送臺灣士林地方法院檢察署，並由檢察官為緩起訴
    處分，命異議人應於緩起訴處分確定後3 個月內，支付財團
    法人臺灣更生保護會士林分會20,000元，異議人並於98年10
    月7 日向該會支付完畢，詎原處分機關竟仍裁處異議人罰鍰
    之處分，有違行政罰法第26條第1 項所規定之「一事不二罰
    」原則，爰為此聲明異議，請求撤銷原處分云云。
三、按汽車駕駛人飲用酒類或其他類似物後其吐氣所含酒精濃度
    超過每公升0.25毫克或血液中酒精濃度超過百分之0.05以上
    者，不得駕車，道路交通安全規則第114條第2款定有明文；
    次按汽車駕駛人，駕駛汽車經測試檢定有酒精濃度超過規定
    標準者，處15,000元以上60,000元以下罰鍰，並當場移置保
    管其車輛及吊扣其駕駛執照 1年，並應接受道路交通安全講
    習，道路交通管理處罰條例第35條第1項第1款、第24條第 1
    項第2款亦分別定有明文。
四、次按一行為同時觸犯刑事法律及違反行政法上義務規定者，
    依刑事法律處罰之，但其行為應處以其他種類行政罰或得沒
    入之物而未經法院宣告沒收者，亦得裁處之；前項行為如經
    不起訴處分或為無罪、免訴、不受理、不付審理之裁判確定
    者，得依違反行政法上之義務規定裁處之；違反行政法上義
    務而受罰鍰、沒入或其他種類行政罰之處罰時，適用本法，
    但其他法律有特別規定者，從其規定，行政罰法第26條、第
    1條分別定有明文。而上開道路交通管理處罰條例第35條第1
    項第1 款規定，係對行為人違反行政法上義務規定之裁處，
    且該條例關於一行為同時觸犯刑事法律及違反行政法上義務
    規定者，並無特別規定，故若汽車駕駛人酒後駕車之行為，
    經測試檢定酒精濃度超過規定標準，而同時涉有刑法第 185
    條之 3公共危險罪嫌時，道路交通管理處罰機關除有行政罰
    法第26 條第1項但書得處以其他種類行政罰者之情形，方得
    裁處其他種類行政罰外，關於罰鍰部分，即應依上開行政罰
    法第26條及道路交通管理處罰條例第10條規定移送該管地方
    法院檢察署處理，不得逕依道路交通管理處罰條例第35條第
    1項第1款規定，裁處行為人罰鍰之行政罰。復按酒後駕車經
    檢察官為緩起訴處分，並命被告向公益團體捐款或提供義務
    勞務者，被告係履行檢察官為緩起訴處分命令，此等命令名
    義上雖非刑罰，但仍是一種特殊的處遇措施，造成被告之財
    產減少或義務增加，性質上亦屬干預人民自由之處分，與刑
    事制裁無異，實質上為刑事處罰。故檢察官為緩起訴處分並
    命向公益團體捐款者，其捐款解釋上亦屬道路交通管理處罰
    條例第35條第8 項所規定之罰金，監理機關雖不得再為行政
    裁罰，惟若行為人所支付之緩起訴處分金，未達道路交通管
    理處罰條例第92條第3 項所訂最低罰鍰基準規定者（依違反
    道路交通管理事件統一裁罰基準表之規定，駕駛人違反處罰
    條例第35條第1項第1款之規定，其吐氣所含酒精濃度超過每
    公升0.55毫克以上者，機車之最低罰鍰為45,000元，小型車
    之最低罰鍰為49,500元），依該條例第35條第8 項之規定，
    即須補繳不足最低罰鍰之部分，始為適法；如一方面認為行
    為人依檢察官緩起訴處分命令而為金錢給付，與受刑事處罰
    無異，依行政罰法第26條之規定，監理機關不得再行裁罰；
    一方面卻又認為該等金錢給付不屬於道路交通管理處罰條例
    第35條第8 項所定罰金，無需依該項規定補繳不足最低罰鍰
    部分之差額，理由顯有矛盾。且若緩起訴捐款金額低於最低
    罰鍰金額，亦有失公平，故應於行為人已為公益捐款之範圍
    內撤銷監理站所為罰鍰處分，臺灣高等法院暨所屬法院97年
    法律座談會刑事類提案第39號意旨可資參照。又按緩起訴期
    間內，有下列情形之一者，檢察官得依職權或依告訴人之聲
    請撤銷原處分，繼續偵查或起訴：一、於期間內故意更犯有
    期徒刑以上刑之罪，經檢察官提起公訴者。二、緩起訴前，
    因故意犯他罪，而在緩起訴期間內受有期徒刑以上刑之宣告
    者。三、違背第253條之2第1 項各款之應遵守或履行事項者
    ，刑事訴訟法第253條之3第1 項定有明文。經檢察官為「緩
    起訴」處分者，於「緩起訴」之猶豫期間內，其最後是否會
    被檢察官提起公訴，猶懸而未定，亦即「緩起訴」處分於猶
    豫期間內尚未具有實質之確定力，檢察官於緩起訴期間內，
    可對被告為繼續觀察，如被告顯無反省警惕之情或根本欠缺
    反省警惕之能力，檢察官仍得依職權或依告訴人之聲請，將
    被告「緩起訴」處分撤銷。再者，行政罰法第26條明訂一事
    不二罰原則，且應受行政罰之行為如經不起訴處分或為無罪
    、免訴、不受理、不付審理之裁判「確定」者，始得依違反
    行政法上義務規定裁處之，並未包括「緩起訴」處分在內，
    雖「緩起訴」處分之最終使被告免於刑事訴追之效果與「不
    起訴」處分之效果相同，因而行政罰法第26條第2 項是否包
    括緩起訴處分情形，固非無疑。惟依行政罰法第26條第2 項
    之立法意旨，亦必須待緩起訴處分實質確定時，被告才最終
    地確定免於受刑事訴追，原處分機關始得為行政裁罰。
五、經查：
（一）本件異議人於98年6月24日上午5時47分許，酒後駕駛車牌
      號碼CYK-879 號普通重型機車，行經臺北市○○○路及延
      平北路口時，經員警攔檢並施以酒精濃度檢測，測得其呼
      氣酒精濃度達0.57MG/L，同一行為又經臺灣士林地方法院
      檢察署檢察官以98年度偵字第9340號為緩起訴處分，緩起
      訴期間為1年，並應於緩起訴處分命令通知書通知之日起3
      個月內向財團法人臺灣更生保護會士林分會支付20,000元
      ，而異議人業於98年10月7 日如數支付該分會等情，有上
      開緩起訴處分書、臺灣高等法院被告前案紀錄表、郵政跨
      行匯款申請書影本各1 份在卷可稽，堪信為真實。異議人
      以一酒後駕車之行為，同時觸犯刑法第185條之3之刑事法
      律及違反行政法上義務，雖經檢察官為緩起訴處分，惟前
      開緩起訴處分期間為1年，至99年8月31日即屆滿，足見本
      案緩起訴處分於原處分機關裁處前已實質確定，依上開說
      明，原處分機關除依行政罰法第26條第1 項但書情形處以
      其他種類行政罰外，在緩起訴期間屆滿後自得就違反道路
      交通管理事件統一裁罰標準所定金額之全部或與緩起訴處
      分金差額部分逕為裁處罰鍰之處分。
（二）按「行為後法律或自治條例有變更者，適用行政機關最初
      裁處時之法律或自治條例；但裁處前之法律或自治條例有
      利於受處罰者，適用最有利於受處罰者之規定，行政罰法
      第5 條定有明文。查本件受處分人行為後，上開道路交通
      管理處罰條例第68條復於99年5月5日又再次修正為「汽車
      駕駛人，因違反本條例及道路交通安全規則之規定，受吊
      銷駕駛執照處分時，吊銷其執有各級車類之駕駛執照。領
      有汽車駕駛執照之汽車駕駛人，除駕駛聯結車、大客車、
      大貨車外之非其駕駛執照種類之車輛，違反本條例及道路
      交通安全規則之規定，應受吊扣駕駛執照情形時，無因而
      肇事致人受傷或重傷者，記違規點數五點。但一年內違規
      點數共達六點以上或再次應受吊扣駕駛執照情形者，併依
      原違反本條例應受吊扣駕駛執照處分規定，吊扣其駕駛執
      照」，並經行政院於99年8月31日以院臺交字第099004819
      7號令發布定自99年9月1日施行，有臺灣高等法院99年9月
      7日院耀資律字第0990005876號函1份可考，原處分機關於
      99年9月3日為本件裁處時，修正後之道路交通管理處罰條
      例第68條第2 項雖已施行，然異議人為本件行為時係駕駛
      其駕駛執照種類之普通重型機車，與上開修正後之道路交
      通管理處罰條例第68條第2 項適用之情狀有別，本件異議
      人酒後駕駛之行為，係應受吊扣普通重型機車駕駛執照之
      處分無誤，從而，原處分機關裁處吊扣異議人普通重型機
      車駕駛執照，此部分核無不合。至異議人未異議吊扣駕駛
      執照、道安講習之處分，原屬達成「遏止酒後駕車之不法
      行為，維護道路交通用路權人之生命、身體之安全法益」
      行政目的所必要之不利處分，依行政罰法第26條第1 項但
      書之規定，仍得裁處之，併此說明。
六、綜上，本件異議人確有於上開時間、地點酒後騎乘重型機車
    ，經警測試其呼氣中酒精濃度超過規定標準之違規行為，然
    同一行為既經臺灣士林地方法院檢察署檢察官為緩起訴處分
    ，異議人並依緩起訴處分支付20,000元，已如前述，原處分
    機關未審究及此，遽於99年9月3日裁處異議人罰鍰45,000元
    ，自有未洽。異議意旨就此所指，非無理由。茲因聲明異議
    程序，屬司法救濟途徑之一，應由法院審查受處分人所涉之
    違規事實是否成立、原處分所適用之法條是否正確及裁罰是
    否適當等事項，法院就此負有司法審查之作用，對原處分失
    當時，即應自為處分（臺灣高等法院暨所屬法院98年度法律
    座談會刑事類提案第20、23號參照）。是本件異議人雖未就
    原處分關於普通重型機車駕照12個月及接受道路交通安全講
    習部分聲明異議，然本案既係同一之交通違規行為，罰鍰處
    分、吊扣駕駛執照及應接受道路交通安全講習均無從區分，
    異議人縱對於前開罰鍰及道安講習部分未為不服，仍應認均
    為異議聲明之效力所及，本院自得併為審酌。從而，應由本
    院將原處分撤銷，並自為裁罰如主文第2 項所示，以期適法
    。
據上論斷，應依道路交通案件處理辦法第20條前段，裁定如主文
。
中    華    民    國    99    年    10    月    27    日
                  交通法庭      法  官  湯國杰
上列正本證明與原本無異。
如對本裁定不服，應於送達後5 日內，向本院提出抗告狀（應抄
附繕本）。
中    華    民    國    99    年    10    月    29    日
                                書記官

司法院資訊處製作；財團法人民間司法改革基金會備份。
